【裁判字號】    90,易,837
【裁判日期】    900501
【裁判案由】    違反著作權法
【裁判全文】
台灣台中地方法院刑事判決                            九十年度易字第八三七號
    公  訴  人  臺灣臺中地方法院檢察署檢察官
    被      告  乙○○
    選任辯護人  鄭聯芳
右列被告因違反著作權法案件，經檢察官提起公訴（八十九年度偵字第一九二三０號
），本院判決如左：
    主  文
乙○○無罪。
    理  由
一、公訴意旨略以：被告乙○○係設於台中市○○路四一之五號「網路茶站」店之負
    責人，明知「石器時代」之光碟，係華義國際數位數位娛樂股份有限公司（下稱
    華義公司）享有著作權之電腦程式著作物，非經華義公司授權同意，不得出租，
    竟未經華義公司之授權同意，自民國八十九年六月間某日起，連續在前揭處所，
    以每小時新台幣（下同）三十元代價，將其擅自灌入「石器時代」遊戲軟體之電
    腦主機，出租予不特定之顧客消費使用，嗣於同年十一月二十日二十一時五分許
    ，在前揭處所為華義公司人員會同警方查獲，並扣得灌有「石器時代」遊戲軟體
    之電腦主機十六台，因認被告涉有違反著作權法第九十二條之擅自以出租之方法
    侵害他人之著作財產權罪嫌等語。
二、按犯罪事實應依證據認定之，無證據不得推定其犯罪事實；又不能證明被告犯罪
    或其行為不罰者，應諭知無罪之判決，刑事訴訟法第一百五十四條第三百零一
    條第一項分別定有明文。又告訴人之告訴，係以使被告受刑事訴追為目的，是其
    陳述是否與事實相符，仍應調查其他證據以資審認，最高法院五十二年台上字第
    一三○○號著有判例可資參照。又認定不利於被告之事實，須依積極證據，苟積
    極之證據不足為不利於被告之事實認定時，即應為有利於被告之認定，更不必有
    何有利之證據，最高法院三十年上字第八一六號判例亦有明文。
三、公訴人認被告乙○○涉有前揭犯嫌，係以右揭事實，業據告訴人華義公司之代理
    人丙○○陳明，並有照片十八張、贓物責付保管單及如事實欄所示之物扣案足稽
    。且被告係經營網際網路業者，若非其私自灌入告訴人公司之遊戲軟體，不可能
    其店內每台主機均可顯示該遊戲供客人消費，被告辯稱係客人私自灌入主機把玩
    後，伊忘記刪除等語不足採信，為其主要論據。惟訊據被告乙○○堅詞否認前開
    公訴人所指之犯行，辯稱：僅係經營出租電腦予不特定之客人上網使用，店內共
    有二十台電腦，而查獲之十六台電腦內存有「石器時代」電腦遊戲軟體，是來店
    內消費之客人自行灌入，因未及時將之移除，而留存在電腦內，並非店方所重製
    等語。經查：
（一）按著作權法所保障者為思想或感情之表達方式，故相同表達方式之軟體，如均
      為著作人獨立之創作，其間無抄襲或重製之情事，均得就其著作主張著作權。
      因此功能相同或極為類似之軟體，不論其是否用不同的電腦語言寫成或用不同
      的邏輯流程寫成，亦不論其表達方式是否相同，如均為著作人獨立之創作，其
      間如無抄襲重製之情形，自均得就該軟體主張著作權。再按衍生著作，所謂衍
      生乃延續別的東西，而生出新的東西。於創作，乃係利用既有的著作，重新加
      以改作成一新著作，即是衍生著作。而所謂改作，即指用翻譯、編曲、改寫、
      拍攝影片或其他方法，就原先已經存在的著作，另外創作成一個新的著作，如
      將外文書翻譯成中文書，則該外文書是原著作，而翻譯後的中文書，則為衍生
      著作。查日本ＳＹＳＴＥＭ  ＳＵＰＰＬＹ株式會社開發網路遊戲「石器時代
      」之電腦遊戲軟體，屬於電腦多媒體創作，應歸類為視聽著作，惟並非在台灣
      地區首次發行，亦未於日本國發行後三十日內，在台灣地區發行，是以此項日
      本著作不得享有著作權。然日本ＳＹＳＴＥＭ  ＳＵＰＰＬＹ株式會社於八十
      八年十月二十七日，與華義公司訂立「石器時代」軟體之開發、製造、販賣許
      諾契約書，授權華義公司得以在台灣及香港獨占該軟體之製造及販賣。華義公
      司取得授權後，為使國內民眾得以順利操作該套遊戲軟體，因此進行該軟體之
      改作，使「石器時代」各項遊戲畫面均中文化，是改作後之「石器時代」軟體
      ，遊戲指令均中文顯示，非屬抄襲，將日文更改成中文復具有作者獨特個性，
      已具有原創性，華義公司之改作既已獲得日本ＳＹＳＴＥＭ  ＳＵＰＰＬＹ公
      司之授權，有日本ＳＹＳＴＥＭ  ＳＵＰＰＬＹ株式會社與華義公司所訂立經
      認證之開發、製造、販賣許諾契約書、證明書可參，是華義公司擁有合法「石
      器時代」視聽著作之衍生著作權無訛。另查「石器時代」為網路遊戲，顧客購
      得內含「石器時代」遊戲軟體程式之套裝光碟片後，必須依據說明書，先至華
      義公司遊戲網註冊成為會員，以便取得一組會員帳號及密碼，隨即進行光碟產
      品序號之註冊，完成後就取得三百點點數。顧客接著就可將「石器時代」之光
      碟片放入電腦光碟機內啟動自動安裝系統，安裝完畢，就可進入「石器時代」
      遊戲之網路首頁，而後輸入會員帳號及密碼，就可開始操作遊戲，待點數使用
      完畢，無需重新購置光碟片，只要到華義公司各地經銷商或便利商店購買點數
      卡即可繼續上網遊戲。換言之，華義公司係靠販售內含「石器時代」遊戲軟體
      程式之光碟片及點數卡營利。故倘有未經授權重製華義公司改作之「石器時代
      」遊戲軟體程式者，而使他人不需購買該光碟片，只須購買點數卡即可操作遊
      戲者，即已侵害華義公司之著作財產權，合先敘明。
（二）查被告乙○○所經營之「網路茶店」中所擺設出租予客人上網使用之電腦共計
      二十台，業據被告陳明在卷，雖其中有十六台電腦主機中存有告訴人華義公司
      所享有著作權之「石器時代」遊戲軟體，然尚非店內每台電腦主機均存有該遊
      戲軟體，是公訴人認被告店內每台電腦主機均可顯示該遊戲軟體供客人消費使
      用，顯與事實不符。另公訴人遽以被告係經營網際網路業者，推斷若非被告私
      自灌入告訴人公司之遊戲軟體，不可能其店內每台電腦主機均可顯示該遊戲軟
      體供客人消費，實係推測之詞，亦乏積極證據足資證明。
（三）次查，本件將「石器時代」遊戲軟體程式重製於被告所有之十六台電腦內者究
      為何人一情，被告對之堅稱係來店消費之客戶所為，而公訴人及告訴代理人丙
      ○○、甲○○則均未能提出積極證據，足以證明該十六台電腦內之「石器時代
      」遊戲軟體程式確為被告所安裝，是公訴人以告訴代理人丙○○於警訊中之指
      訴及上開推測之詞，遽認係被告將其擅自灌入「石器時代」遊戲軟體之電腦主
      機，出租予不特定之顧客消費使用，似嫌率斷，且尚乏證據證明被告確有為該
      重製行為；況被告於本院審理中陳述「網路茶店」店內並無販售華義公司之「
      石器時代」原版軟體及點數卡等語，則被告既未販售「石器時代」之點數卡，
      即無須為促使顧客購買「石器時代」之點數卡，以賺取販售點數卡之價差，而
      有重製該「石器時代」電腦遊戲軟體之必要。
（四）又被告乙○○所開設之「網路茶店」係網際網路店，乃以每小時三十元之代價
      ，提供不特定之顧客自由使用該店內之電腦設備及寬頻網路上網，而出租之客
      體僅限於電腦設備等硬體，並不包括遊戲軟體，至於承租電腦設備等硬體之顧
客欲使用安裝何種遊戲軟體，概由承租之顧客自行決定使用，自非被告所得控
      制。而於顧客消費完畢離去後，未將前所安裝之軟體移除或未完全關機而使復
      原軟體運作將之移除，則該顧客前所安裝之軟體仍存放於所使用之電腦硬碟內
      ，似有其可能而非不能想像，是被告辯稱係顧客來店消費而安裝灌入一詞，非
      無可能。又該十六部電腦內之「石器時代」遊戲軟體程式倘確均係客人所安裝
      ，被告未來得及將之移除，而使之留存在該電腦內，縱被告明知係侵害電腦程
      式著作財產權之重製物，亦因該遊戲軟體須輸入會員帳號及密碼，而無法為被
      告將之出租或作為直接營利使用，因而侵害華義公司之著作財產權。況於被告
      所出租之電腦中發現「石器時代」遊戲軟體程式，亦係由購買該遊戲軟體而有
      合法使用權之電腦承租人所安裝，並非由被告所安裝，難指被告有何違法重製
      之行為。
四、綜上所述，被告上揭所辯，經調查結果，尚堪採信。此外，復查無其他積極證據
    ，足認被告有何公訴人所指之犯行，揆諸首開說明，不能證明被告犯罪，自應為
    無罪之諭知。
據上論斷，應依刑事訴訟法第三百零一條第一項，判決如主文。
中      華      民      國    九十      年      五      月      一      日
                                臺灣臺中地方法院刑事第六庭
                                    法  官  許  月  馨
右正本證明與原本無異。
如不服本判決，應於判決送達後十日內向本院提出上訴狀，其未敘述理由者並應於提
出上訴狀後十日內向本院補提理由書（應附繕本）。
                                    書記官
中      華      民      國    九十      年      五      月      一      日


司法院資訊處製作；財團法人民間司法改革基金會備份。
